【裁判字號】    98,重訴,106
【裁判日期】    980629
【裁判案由】    損害賠償
【裁判全文】
臺灣新竹地方法院民事判決             98年度重訴字第106號
原      告  丁○○
            甲○○
共      同
訴訟代理人  林復宏律師
            林紹源律師
被      告  世杰工程有限公司
法定代理人  戊○○
訴訟代理人  己○○
訴訟代理人  宋逸卉
被      告  宋逸卉即達豐工程行
上列當事人間請求損害賠償事件，經本院刑事庭裁定移送前來（
96年度竹簡附民字第50號），於中華民國98年6 月15日言詞辯論
終結，本院判決如下：
    主  文
原告之訴及假執行聲請均駁回。
訴訟費用由原告負擔。
    事實及理由
壹、程序方面：
    按訴狀送達後，原告不得將原訴變更或追加他訴，但擴張或
    減縮應受判決事項之聲明者，不在此限，民事訴訟法第255
    條第1 項第3 款定有明文。查本件原告起訴時原請求被告庚○○、世杰工程有限公司、溫將營造有限公司、宋逸卉即達
    豐工程行應連帶給付原告丁○○新台幣（下同）2,872,684
    元、連帶給付原告甲○○2,246,087 元、連帶給付原告丙○○80萬元、連帶給付原告乙○○80萬元，及均自民國96年6
    月23日起至清償日止，按年息百分之五計算之利息。嗣於訴
    訟程序進行中，原告丙○○、乙○○於97年7 月30日具狀撤
    回起訴，又原告丁○○、甲○○於97年10月20日具狀撤回對
    被告庚○○及被告溫將營造有限公司之起訴，並變更聲明請
    求：1.被告宋逸卉即達豐工程行、被告世杰工程有限公司應
    連帶給付原告丁○○2,872,684 元，及自96年6 月23日起至
    清償日止，按年息百分之五計算之利息。2.被告宋逸卉即達
    豐工程行、被告世杰工程有限公司應連帶給付原告甲○○2,
    246, 087元，及自96年6 月23日起至清償日止，按年息百分
    之五計算之利息。核係屬減縮應受判決事項之聲明，參諸前
    揭規定，應予准許。
貳、實體方面：
一、原告方面：
(一)、原告聲明：
  1.被告應連帶給付原告丁○○2,872,684 元及自96年6 月23
    日起至清償日止，按年息百分之5 計算之利息。
  2.被告應連帶給付原告甲○○2,246,087 元及自96年6 月23
    日起至清償日止，按年息百分之5 計算之利息。
  3.訴訟費用由被告共同負擔。
  4.第一、二項聲明，原告等願供擔保，請准宣告假執行。
(二)、原告起訴主張：
  1.訴外人溫將營造有限公司（下稱溫將公司）受被告宋逸卉即
    達豐工程行（下稱達豐工程行）之委託，指示任職於達豐工
    程行之訴外人庚○○前往由訴外人台灣自來水股份有限公司
    北區工程處第四課（下稱自來水公司）所招標，被告世杰工
    程有限公司（下稱世杰公司）所承攬，委由被告達豐工程行
    負責現場管理之「寶山支援竹東送水管（一）」工程（下稱
    系爭工程）施工所在地載運廢土。96年6 月23日上午7 時40
    分許，當日天氣晴朗、視線良好、地面乾燥。庚○○駕駛溫
    將公司所有當時已遭公路局監理單位註銷車牌6V-305之砂石
    車，沿新竹縣竹東鎮○○路○段由東往西向行駛於內側車道
    。庚○○因原行駛於內側車道，方向盤轉向不足，無法左轉
    至對向車道，故行經同路段302 號前時跨越內、外兩側車道
    行駛，藉此取得更大之左轉空間，以利於該砂石車切入對向
    車道，逆向行駛至上開工程之施工所在地。同一時間訴外人
    即被害人苗訓銘駕駛車號L2D-958 重型機車於新竹縣竹東鎮
    ○○路○段之外側車道，見前開6V-305號砂石車向右占住外
    側車道，卻打左轉方向燈，無法辨識該車究係欲左轉或右轉
    ，被害人苗訓銘遂將其駕駛之車號L2D-958 之重型機車切入
    中興路四段內側車道以繞過該砂石車。詎庚○○竟於應注意
    而未注意下，於欲迴轉時以該砂石車之左前輪擦撞被害人苗
    訓銘所駕駛之重型機車，導致該重型機車遭撞擊後之滑行距
    離達6.2 公尺，被害人苗訓銘之頭部、身體當下受到重創，
    旋即送往竹東榮民醫院並轉診至台北長庚紀念醫院，仍不治
    死亡。
  2.被告宋逸卉即達豐工程行係受被告世杰公司之委託，負責就
    系爭工程進行現場管理，本應就砂石車出入動線、使用道路
    作業等依上開勞工安全衛生設施規則第21-1條之規定架設安
    全設施暨警告標示；詎料，96年6 月23日上午7 時40分案發
    當時，現場均無任何得以防止交通事故發生之安全設施或足
    資警示之標示、標語、號誌等。按民法第191-3 條規定經營
    一定事業或從事其他工作或活動之人，其工作或活動之性質
    或其使用之工具或方法有生損害於他人之危險者，對他人之
    損害應負賠償責任。被告達豐工程行、被告世杰公司均係經
    營造業，被告世杰公司承欖系爭工程。系爭工程既已開挖，
    被告世杰公司明知案發當時將有大型工程車輛進出，依民法
    第191 條之3 、營造業法第3 條第5 款、第8 條第7 款、營
    造業安全衛生設施標準第8 條規定應為必要措施避免危險，
    例如圍籬；如設置固定圍籬有困難則應設置活動圍籬或相當
    警示，避免行人車輛誤入工區或警告行人車輛遠離工區，以
    免發生危安事故，惟案發當時系爭工程並無任何施工警告標
    誌，致被害人苗訓銘行經案發路段不知接近內側車道有系爭
    工程，迴避肇事車輛轉彎時選擇由內側切入而非以更外側或
    減速追隨，並因庚○○疏忽撞擊身亡。倘系爭工區有設置適
    當圍籬或警告標示，依合理推斷被害人將選擇更外側路徑或
    減速追隨以迴避肇事車輛而非選擇由內側切入。是被告等倘
    無前開違反法規之行為，被害人苗訓銘自可避免事故發生，
    是世杰公司之前開故意過失未履行其作為義務之行為與被害
    人之死亡結果有因果關係。故被告應依民法第184 條、第18
    8 條1 項、第191 條之3 、第192 條、第193 條第1 項、第
    194 條、第195 條第1 項規定負連帶損害賠償責任，原告請
    求賠償之項目如下：
  (1)醫療費用：
    原告丁○○所支出被害人苗訓銘竹東榮民醫院急診費用1,18
    8 元、轉診台北長庚醫院救護車費用7,140 元，共計8,328
    元。
  (2)喪葬費用：
    原告丁○○所支出龍巖人本喪葬服務費450,825元 (計算式
    ：235,825＋215,000＝450,825)、新竹市殯葬管理所規費
    22,000元 (計算式：3,500＋16,500＋2,000＝22,000)、冥
    紙、蠟燭、驗屍助手等雜項共59,790元，合計532,615元。
  (3)扶養費用：
  原告甲○○方面：原告甲○○係被害人苗訓銘之父，56年12
    月31生，現年約41歲，按94年台閩地區簡易生命表所示，倘
    其自60歲退休，尚餘20.42 年；另依行政院主計處94年度臺
    灣地區家庭收支調查報告表示，新竹縣每人每年之消費總額
    為208,316 元（計算式：新竹縣每戶每年最終消費支出852,
    011 元÷新竹縣平均每戶人數4.09人＝208,316 元，小數點
    以下四捨五入）。被害人苗訓銘尚有兄弟二人可共同分擔扶
    養責任，且夫妻亦互負扶養之義務，故被害人苗訓銘每年僅
    須負擔原告甲○○因扶養所需之消費支出共計52,079元 (計
    算式：208,316 元÷4 人＝52,079元)。 依霍夫曼計算法扣
    除中間利息，計至20.42 年後，被害人苗訓銘須負擔原告甲○○共計746,087 元之扶養費。
  原告丁○○方面：原告丁○○係被害人苗訓銘之母，54年6
    月3日生，現年約42歲，按94年台閩地區簡易生命表所示，
    倘其自60歲退休，尚餘23.84歲；另依前開行政院主計處94
    年度臺灣地區家庭收支調查報告表示，新竹縣每人每年之消
    費總額為208,316元。被害人苗訓者尚有兄弟二人可共同分
    擔扶養責任，且夫妻亦互負扶養之義務，故被害人苗訓銘每
    年僅須負擔原告丁○○因扶養所需之消費支出共計52,079元
    ，依霍夫曼計算法扣除中間利息，計至23.84年後，被害人
    苗訓銘須負擔原告丁○○共計831,741元之扶養費。
  綜上，原告等二人之扶養費用共計1,577,828 元 (計算式：
    7 46,087＋831,741 ＝1,577,828)。
  (4)精神慰撫金：
    被害人苗訓銘係原告丁○○、甲○○之子，平日乖巧懂事，
    深受長輩們疼愛，惟原告等二人頓時失去如此乖巧之愛子，
    哀痛逾恆，內心之煎熬難以平復，故各請求1,500,000 元之
    慰撫金，合計3,000,000 元。
  (5)綜上，被告等應連帶給付原告丁○○2,872,684元 (計算式
    ：8,328＋532,615＋831,741＋1,500,000＝2,872,684)、連
    帶給付原告甲○○2,246,087元 (計算式：746,087＋1,500,
    000＝2,246,087)。
(三)、對被告抗辯之陳述：
    97年度竹調字第44號調解程序中被告兼訴訟代理人宋逸卉雖
    有出席，惟其身分係代表溫將公司，且調解程序中均未討論
    被告達豐工程行責任之有無，是原告等二人未與被告世杰公
    司、被告達豐工程行達成和解，原告自有權對被告世杰公司
    、被告達豐工程行等續為求償。
二、被告方面：
(一)、被告之抗辯略以：
    系爭車禍發生於96年6 月23日上午7 時40分許，系爭工程尚
    未開工，事故地點距離系爭工程所在地尚有一段距離且係位
    於對向車道，被告並無於對向車道設置警示之義務。97年度
    竹調字第44號調解程序中被告兼訴訟代理人宋逸卉即已表示
    溫將公司及達豐工程行經營者係同一人，以總金額與原告等
    和解，新竹縣竹東鎮調解委員會調解筆錄96年民調字第134
    號調解書上亦有宋逸卉之簽名，而兩造調解成立時已給付原
    告3,508,328 元。
(二)、被告答辯聲明：
  1.原告之訴駁回。
  2.訴訟費用由原告負擔。
三、法院之判斷：
(一)、原告主張系爭工程係由被告世杰公司所承攬，委由被告達豐
    工程行負責現場管理，溫將公司受被告宋逸卉即達豐工程行
    之委託，指示任職於達豐工程行之訴外人庚○○前往上址施
    工所在地，96年6 月23日上午7 時40分許，庚○○駕駛溫將
    公司所有已註銷車牌6V-305之砂石車，沿新竹縣竹東鎮○○
    路○段由東往西向行駛於內側車道，庚○○因原行駛於內側
    車道，方向盤轉向不足，無法左轉至對向車道，故行經同路
    段302 號前時跨越內、外兩側車道行駛，藉此取得更大之左
    轉空間，以利於該砂石車切入對向車道，逆向行駛至上開工
    程之施工所在地。同一時間訴外人即被害人苗訓銘駕駛車號
    L2D-958 重型機車於新竹縣竹東鎮○○路○段之外側車道，
    見前開6V-305號砂石車向右占住外側車道，卻打左轉方向燈
    ，無法辨識該車究係欲左轉或右轉，被害人苗訓銘遂將其駕
    駛之車號L2D-958 之重型機車切入中興路四段內側車道以繞
    過該砂石車。庚○○未注意於欲迴轉時以該砂石車之左前輪
    擦撞被害人苗訓銘所駕駛之重型機車，導致該重型機車遭撞
    擊後之滑行距離達6.2 公尺，被害人苗訓銘之頭部、身體當
    下受到重創，旋即送往竹東榮民醫院並轉診至台北長庚紀念
    醫院，仍不治死亡。被告宋逸卉即達豐工程行應就砂石車出
    入動線、使用道路作業等依上開勞工安全衛生設施規則第21
    -1條之規定架設安全設施暨警告標示；案發當時，現場均無
    任何得以防止交通事故發生之安全設施或足資警示之標示、
    標語、號誌等，致被害人苗訓銘行經案發路段不知接近內側
    車道有系爭工程，迴避肇事車輛轉彎時選擇由內側切入而非
    以更外側或減速追隨，並因庚○○疏忽撞擊身亡，提出臺灣
    省自來水股份有限公司工程契約節錄（93年元月版）影本為
    證。被告對於系爭工程係由被告世杰公司所承攬，委由被告
    達豐工程行負責現場管理，溫將公司受被告宋逸卉即達豐工
    程行之委託，指示任職於達豐工程行之庚○○駕駛砂石車於
    前開時間、地點肇事，致苗訓銘死亡，肇事地點未設置警示
    標示之事實不爭執，惟抗辯：系爭車禍發生於96年6 月23日
    上午7 時40分許，系爭工程尚未開工，事故地點距離系爭工
    程所在地尚有一段距離且係位於對向車道，被告並無於對向
    車道設置警示之義務等語置辯。是以本件爭點為：被告達豐
    工程行、被告世杰公司於事故地點是否有設置安全防護措施
    義務，違反前開義務之行為，與被害人苗訓銘之死亡有無相
    當因果關係。茲敘述如後：
(二)、經查，依新竹縣警察局竹東分局道路交通事故現場圖所示：
    庚○○與苗訓銘發生交通事故地點係在新竹縣竹東鎮○○路
    ○ 段30 2號前內側車道由東往西車道，而世杰工程公司承攬
    台灣自來水公司寶山支援竹東送水管工程，係在新竹縣竹東
    鎮○○路○ 段內側車道由西往東車道，且距施工地點尚有一
    段距離，又證人廖明俊於偵查中證稱：工地有設置適當的圍
    籬及警告標示，但車禍地點在工地距離1 、200 公尺處，不
    是工地所在處；我們的工地都有架設圍籬，僅在我們施工範
    圍，那時我們還沒有上班，我們是9 時上班，車禍發生時是
    在早上7 時許，而且車禍發生地是在工地的對向車道，應與
    世杰營造無關等語（見臺灣新竹地方法院檢察署96年度他字
    第1732號偵查卷第6 、51-52 頁），證人庚○○並於偵訊中
    證稱：工程是96年4 月15日開始，我就一直在這邊工作，當
    天因為還沒有開工，沒有圍安全設施，我是要從這缺口進到
    工地準備上工，因為該工程做到該缺口處幾公尺，約有30、
    40 米 ，因為我們上工，要做對向的工程，所以從這個缺口
    進到工地，而且下面的缺口施工還沒有通，上工時會在工地
    進出口維持交通，因為當時還沒有上工，所以沒有人維持交
    通，上工時有交通維持人員指揮，上工時也有設置安全措施
    、圍籬、安全椎，因為該處是雙向道路，我們是在新竹往竹
    東方向施工，會將該方向道路完全封閉，另一向即竹東往新
    竹就會在中間擺放安全椎來區○○○○道等語（見臺灣新竹
    地方法院檢察署96年度他字第1732號偵查卷第61-62 頁）。
    由上以觀，庚○○與苗訓銘發生事故地點距離被告承攬之工
    程施工地點尚有一段距離，而施工地點亦有設置圍籬、安全
    椎等安全措施，復有照片可佐（見臺灣新竹地方法院檢察署
    96年度他字第1732號偵查卷第55-58 頁），則案發時係在96
    年6 月23日上午7 時40分，並非上工時間，肇事地點既未在
    被告承攬系爭工程施工範圍內，被告於前開車禍肇事地點即
    無設置安全防護措施義務，復有臺灣新竹地方法院檢察署96
    年度偵字第6338號不起訴處分書、臺灣高等法院檢察署96年
    度上聲議字第5801號處分書在卷可稽。
(三)、次查，庚○○駕駛自大貨車沿中興路由東往西方向行駛，在
    肇事地欲在中央分隔島左轉時，因跨內、外車道行駛且左轉
    時未注意左後來車與苗訓銘無照所駕駛之重機車發生撞擊。
    苗訓銘無照駕駛重機車沿中興路由東往西方向行駛，因違規
    行駛內側車道且未注意車前狀況，與前方欲左轉庚○○所駕
    駛之自大貨車發生撞擊。由警繪現場圖與附卷照片顯示肇事
    地係設有劃分島之雙向4 車道，撞擊後韓車仍停跨內、外車
    道，車身朝左偏斜時左前輪與苗車發生撞擊，顯然在撞擊之
    前韓車係跨兩車道行駛，影響後方車輛之行駛，在外側車道
    上應仍有足夠之空間讓苗車行駛或超越，而苗車卻仍自內側
    車道由韓車之左側超車，且超車時未注意韓車之動態，致在
    並無不能注意車前狀況之因素，應可注意而疏未注意與前方
    欲左轉之韓車發生撞擊，同屬不當。庚○○駕駛自大貨車跨
    內、外車道行駛且左轉時未注意左後來車與苗訓銘無照駕駛
    重機車違規行駛內側車道且未注意車前狀況同為肇事原因。
    有臺灣省竹苗區車輛行車事故鑑定委員會鑑定意見書在卷可
    稽。經本院再向臺灣省竹苗區車輛行車事故鑑定委員會函詢
    結果：本會96年8 月13日竹苗鑑960395字第0965302729號函
    送鑑定意見書內已敘明本案肇因，係庚○○駕駛駕駛自大貨
    車跨內、外車道行駛且左轉時未注意左後來車，違反道路交
    通安全規則第98條第1 項第5 款之規定，而苗訓銘無照駕駛
    重機車違規行駛內側車道且未注意車前狀況，違反道路交通
    安全規則第94條第3 項與第99條第1 項及道路交通管理處罰
    例第21條第1 項第1 款之規定，導致車禍之發生，雙方同為
    肇事原因。至於道路施工區域，由警繪現場圖及現場照片顯
    示，應位於中興路往東方向之車道上，且在肇事地點之西側
    前方一小段距離處，故研判該道路施工與本案駕駛之違規行
    為肇責判定應無相對之因果關係。有臺灣省竹苗區車輛行車
    事故鑑定委員會98年3 月24日竹苗鑑960395字第0985300905
    函在卷可稽。是以尚難認被害人苗訓銘之死亡與被告未於前
    開肇事地點設置安全措施有何因果關係。
(四)、綜上所述，被告於前開車禍肇事地點既無設置安全防護措施
    義務，而被告系爭工程施工與庚○○、苗訓銘之違規行為肇
    責因素並無因果關係，原告主張被告於肇事地點未盡設置安
    全措施之注意義務而致被害人死亡之事實，尚難採信；從而
    原告依民法第184 條、第188 條1 項、第191 條之3 、第19
    2 條、第193 條第1 項、第194 條、第195 條第1 項規定請
    求被告負連帶損害賠償責任，即無理由，應予駁回。
四、因本案事證已臻明確，兩造其餘主張陳述及所提之證據，經
    審酌後，或與本件爭點無涉，或於判決結果無影響，爰不逐
    一論述，附此敘明。
五、原告之訴業經駁回，其假執行之聲請，已失所附麗，應併予
    駁回。
六、結論：原告之訴為無理由，依民事訴訟法第78條，判決如主
    文。
中    華    民    國    98    年    6     月    29    日
                  民事第一庭    法      官  林麗玉
以上正本，係照原本作成。
如對本判決上訴，須於判決送達後20日內向本院提出上訴狀。
中    華    民    國    98    年    6     月    29    日
                                書  記  官  陳思璟


司法院資訊處製作；財團法人民間司法改革基金會備份。
